ACORDAO-COMPLETO-2438820

ACÓRDÃO 6829/2021 ATA 13/2021 - SEGUNDA CÂMARA

VISTOS, relatados e discutidos estes autos que tratam de Pedidos de Reexame interpostos pelo Fundo Nacional de Saúde, contra o Acórdão 8673/2019-TCU-Segunda Câmara;
ACORDAM os ministros do Tribunal de Contas da União, reunidos em Sessão da 2ª Câmara, ante as razões expostas pelo relator e com fundamento nos arts. 33 e 48 da Lei 8.443/1992, em: 
9.1. conhecer do recurso e, no mérito, dar-lhe provimento parcial para alterar a determinação contida no item 1.7.1. do acórdão recorrido, que passa a ter a seguinte redação:
 "ao Departamento Nacional de Auditoria do Sistema Único de Saúde (Denasus) que adote as devidas providências,  de modo a sanear a situação de paralisia das obras de construção de Unidades Básicas de Saúde nos bairros de Santa Rosa e Nova Vida em Pombal/PB, verificada pelo TCE da Paraíba, e, se for o caso de tomada de contas especiais, encaminhe toda a documentação ao FNS (indicação débito e responsáveis, bem como os documentos pertinentes que embasaram as conclusões do seu relatório) , para que este órgão promova a devida abertura da TCE, dando seguimento ao processo, conforme definido no Acórdão 1072/2017-TCU-Plenário;"
9.2. enviar cópia desta deliberação, acompanhada do Relatório e Voto que a fundamentam, desta instrução e da instrução de peça 4, para auxiliar o Denasus na apuração das questões aqui relatadas;
9.3. dar ciência desta deliberação ao recorrente e aos demais interessados.

Pedido de reexame interposto por Diretoria-executiva do Fundo Nacional de Saúde contra o Acórdão 8673/2019  TCU  2ª Câmara

Segunda Câmara

Município de Pombal/PB.

3. Interessados/Responsáveis/Recorrentes:
3.1. Recorrente: Diretoria-executiva do Fundo Nacional de Saúde (00.530.493/0002-52).

13.1. Ministros presentes: Bruno Dantas (Presidente), Augusto Nardes, Aroldo Cedraz (Relator) e Raimundo Carreiro.
13.2. Ministros-Substitutos presentes: Marcos Bemquerer Costa e André Luís de Carvalho.

ACORDAO-COMPLETO-2517178

Acórdão 18382/2021 - Segunda Câmara

AROLDO CEDRAZ

Ministro-Substituto André Luís de Carvalho.

Adoto como Relatório a instrução da Secretaria de Recursos (peça 33) , que contou com a anuência do corpo diretivo da unidade (peça 34-35) :
"INTRODUÇÃO
Trata-se de ofício encaminhado a esta Corte de Contas que foi recebido como pedido de reexame (peça 15) interposto pela Diretoria Executiva do Fundo Nacional de Saúde contra o Acórdão 8673/2019-TCU-Segunda Câmara (peça 7) .  
A deliberação recorrida apresenta o seguinte teor: 
1. Processo TC-Processo 001.986/2019-8 (REPRESENTAÇÃO) 
	1.1. Representante: Tribunal de Contas do Estado da Paraíba - TCE-PB.
	1.2. Entidade: Município de Pombal - PB.
	1.3. Relator: Ministro-Substituto André Luís de Carvalho.
	1.4. Representante do Ministério Público: não atuou.
	1.5. Unidade Técnica: Secretaria de Fiscalização de Infraestrutura Urbana (SeinfraUrbana) .
	1.6. Representação legal: não há.
	1.7. Determinar:
	1.7.1. ao Fundo Nacional de Saúde (FNS) que adote as medidas cabíveis para, efetivamente, resolver todas as falhas apontadas na presente representação, a partir da fiscalização realizada pelo TCE-PB no âmbito do Acórdão 02528/2018, e informe o TCU sobre o efetivo resultado de todas essas medidas, no prazo de até 180 dias contados da ciência desta deliberação;
	1.7.2. à SeinfraUrbana adote as seguintes medidas:
	1.7.2.1. promova o monitoramento da determinação proferida pelo item 1.7.1 deste Acórdão; e
	1.7.2.2. envie a cópia do presente Acórdão, acompanhado do parecer da unidade técnica, ao Tribunal de Contas do Estado da Paraíba (TCE-PB) , além do envio ao Prefeito e à Câmara Municipal de Pombal - PB, para ciência e eventuais providências, e ao Fundo Nacional de Saúde (FNS) , para ciência e efetivo cumprimento ao item 1.7.1 deste Acórdão. 
HISTÓRICO
Trata-se de representação acerca de possíveis irregularidades ocorridas na Prefeitura Municipal de Pombal - PB relacionadas a diversas avenças firmadas entre o ente federativo e a União.
O processo foi autuado ainda na então Secex-PB, em razão de encaminhamento, por parte do Tribunal de Contas do Estado da Paraíba (TCE/PB) , do Acórdão 02528/2018 daquela Corte de Contas Estadual, que avaliou a execução de obras no município durante da gestão da então Prefeita Yasmina Pollyanna Werton Dutra, no o exercício de 2014 (peça 3) .
No âmbito desta Corte de Contas, a representação foi analisada pela SeInfraUrb (peças 4-6) que concluiu, verbis:
 (...) 
pelo conhecimento e procedência parcial da representação, bem como pelo envio de cópia dos presentes autos à Diretoria-Executiva do Fundo Nacional de Saúde e ao Denasus, nos termos do art. 23 do Decreto 7.827/2012, para ciência e adoção das medidas administrativas em relação às obras de construção das Unidades Básicas de Saúde nos bairros de Santa Rosa e Nova Vida em Pombal/PB, inclusive a instauração da tomada de contas especial, se for o caso. 
22. Deixa-se de propor a remessa das informações à Fundação Nacional de Saúde e à Controladoria Geral da União (no que pertinente às ações relacionadas às obras de esgotamento sanitário) , em razão de que essas instituições já detêm conhecimento das informações aqui reportadas.
O Ministro Relator divergiu parcialmente da proposta de encaminhamento e fez a determinação constante do item 1.7.1 do acórdão recorrido. 
1.1. Neste momento, o recorrente (Fundo Nacional de Saúde) comparece aos autos por meio de ofício recebido como pedido de reexame para tentar modificar a deliberação previamente descrita.
EXAME DE ADMISSIBILIDADE
Reitera-se o exame de admissibilidade contido nas peças 18-19, ratificado pelo Relator, Ministro Aroldo Cedraz (despacho de peça 21) , com a suspensão dos efeitos dos itens 1.7 e 1.7.1 do acórdão recorrido. 
EXAME DE MÉRITO
Delimitação
1.2. Constitui objeto do presente recurso definir se compete ao FNS a instauração da TCE e a apuração de eventuais desvios de recursos do SUS.
Da competência do Fundo Nacional de Saúde - FNS 
Defende-se no recurso que "regimentalmente, o FNS não possui competência legal para atuar quanto ao encargo de apuração de irregularidades, bem como, controle primário, conforme preceitua o Decreto nº 9.795, de 17 de maio de 2019".
1.3. Alega que:
	a) em "consulta realizada no Sistema Informatizado/FNS, esclarecemos que não houve recepção de documentação referente ao Relatório de Auditoria realizada na Prefeitura Municipal de  Pombal - PB, com vistas à instauração de Tomada de Contas Especial" e que o "Fundo Nacional de Saúde-FNS é uma unidade administrativa integrante da estrutura regimental do Ministério da Saúde, e vinculada à Secretaria-Executiva, é o gestor financeiro, na esfera federal, dos recursos do Sistema Único de Saúde, recursos esses destinados ao financiamento de diversos programas e ações governamentais sob a responsabilidade das Secretarias Finalísticas do Ministério da Saúde";
	b) "as competências para elaborar e propor normas para disciplinar as relações entre as instâncias gestoras do SUS e, ainda, para formular, implementar e avaliar políticas, diretrizes e metas para as áreas e temas estratégicos necessários à implementação da Política Nacional de Saúde são de responsabilidade de cada Secretaria finalística, a quem compete, ainda, propor normas, estabelecer diretrizes e orientar as demais instâncias do SUS acerca da aplicação de recursos destinados ao financiamento das ações e Programas sob a sua responsabilidade";
	c) "O FNS não dispõe de competência fiscalizatória/investigativa" no caso concreto que trata de Unidades Básicas de Saúde a competência institucional para tratar das questões afetas ao tema é da Secretaria de Atenção Primária à Saúde (SAPS/MS) , que "nos termos do artigo 18 do Decreto 9.795, de 17/05/2019, tem como principal atribuição planejar, coordenar, supervisionar, monitorar e avaliar a implementação da Política Nacional de Atenção Primária à Saúde centrada nas pessoas, nos princípios do SUS e na articulação com a rede de saúde";
	d) as "atividades de controle interno primário da gestão e de monitoramento devem ser instituídas e mantidas por cada gestor responsável pela implementação das ações governamentais do Órgão" tais obrigações estabelecidas o Decreto 9.795/19, com alterações do Decreto 9.816/19 devem ser realizadas em consonância com instruções normativas do Ministério da Transparência e Controladoria-Geral da União (IN Conjunta MP/CGU 01/2016 e IN  3/2017) e ao que determina os artigos 1147 e 1148, Capítulo IV, Título X, da Portaria de Consolidação das normas sobre financiamento e a transferência dos recursos federais para as ações e os serviços de saúde do SUS (Portaria 6/2017) , bem como ao que determina o art. 5º da Portaria 1.822/2017;
	e) o "FNS, segundo as disposições do Decreto nº 9.795/2019, apresenta-se como agente pagador dos recursos fundo a fundo, (...) apenas procedendo ao repasse quando recebe processo de pagamento originário das Secretarias finalísticas responsáveis pelas ações de saúde neste Ministério, e desde que haja disponibilização financeira para realização do repasse"
	f) "não compete a essa Unidade Administrativa à princípio a atuação do controle primário. Tal atribuição é da Secretaria de Atenção Primária à Saúde (SAPS/MS) que é a área técnica, gestora e responsável pelo controle da Política de Atenção Básica no MS, com prerrogativa para o monitoramento de Sistemas de Informação da Atenção à Saúde e de Sistema de Monitoramento de Obras (SISMOB) ;
Dessa forma, por assim entender comunica o "redirecionamento do presente à Secretaria de Atenção Primária à Saúde - SAPS no intuito de que preste informações a essa r. Corte de Contas".
Análise:
1.4. Extrai-se do recurso que a discussão, em essência, resume-se ao fato de que se caberia ou não ao FNS a apuração de ilícitos na aplicação dos recursos transferidos aos entes estatais. E, de forma complementar, se, no caso concreto, há a necessidade de apuração de malversação, desvio ou desfalque decorrente da aplicação de recursos do fundo.
1.5. Ademais, há que se determinar, caso seja mantida a determinação, a qual órgão compete a identificação de eventuais responsáveis e quantificação do débito nos processos em que sejam detectadas irregularidades. Assim, deve-se verificar a quem cabe adotar as providências preliminares antes de ser a aberta a TCE pela unidade administrativa.
1.6. Entende-se que as razões recursais expostas devem ser respondidas e decidido o recurso com fundamento no já deliberado por esta Corte de Contas no Acórdão 1072/2017-TCU-Plenário.  
1.7. Após discorrer sobre a necessidade de se fixar entendimento sobre os casos de débitos envolvendo recursos transferidos "fundo a fundo" no âmbito do SUS, o relator do decisum, Ministro Bruno Dantas, caracterizou as irregularidades agrupando-as em  (a) desvio de finalidade, (b) desvio de objeto, (c) dano ao erário e (d) recebimento de recursos federais pelo ente de forma irregular.
1.8. Na análise das razões de justificativa dos responsáveis restou consignado no voto condutor, verbis:
78. A despeito disso, tendo em vista que, a partir de 2016, o órgão vem adotando providências para solucionar o problema, entendo que seria desnecessário e de pouca utilidade prática aplicar multa aos responsáveis. Em situações como a ora observada, em que sequer havia consenso acerca do correto tratamento a ser dado à matéria, considero mais relevante e útil para a sociedade que este Tribunal privilegie seu papel de orientar os gestores, contribuindo para o aperfeiçoamento da administração pública. Ademais, creio que a apenação dos responsáveis só contribuiria para agravar o clima de tensão entre o FNS e o Denasus, que ficou evidente nestes autos, prejudicando a interação entre esses órgãos e, por conseguinte, o controle e acompanhamento que eles exercem sobre as políticas públicas de saúde do país. Assim, acolho a proposta da SecexSaúde de dispensar a aplicação de multa aos gestores, sendo desnecessário dar ciência da irregularidade ao FNS, uma vez que a fixação de entendimento sobre a matéria já suprirá tal providência. 
79. Ressalto, todavia, que não se pode deixar de atentar para o problema levantado pelo FNS acerca das falhas no enquadramento das irregularidades e da ausência dos elementos mínimos necessários para instauração de TCE nos processos encaminhados pelo Denasus. Embora tais falhas não se prestem a justificar a postura adotada pelo FNS, discordo da secretaria instrutora no tocante à ausência de propostas com vistas a solucionar esse problema. Creio que, ainda que se trate de falha atinente ao controle interno, que poderia ser solucionada no âmbito do próprio Ministério da Saúde, nada impede que este Tribunal adote providências para melhorar esse cenário. Até porque as falhas de constituição nos processos do Denasus terminam por impactar diretamente a qualidade das tomadas de contas especiais constituídas pelo FNS e apreciadas por esta Corte. 
 80. A propósito, apesar de não terem sido objeto de investigação nestes autos os problemas relatados pelos gestores do FNS acerca da incorreta identificação das irregularidades e da ausência de elementos e informações essenciais nos processos originários de auditorias do Denasus, tais relatos estão alinhados com as constatações que fiz ao relatar o já mencionado TC Processo 030.988/2013-6. Naquela ocasião, minha assessoria fez uma ampla pesquisa na jurisprudência desta Corte sobre o tema e constatou, por exemplo, que existem vários julgados desta Corte que enquadram casos de desvio de objeto como sendo de finalidade ou como sendo situações de dano ao erário propriamente dito. Do exame desses casos, observou-se que, geralmente, tais decisões são induzidas por uma análise que já vem equivocada ou incompleta desde o controle interno e que é replicada pela secretaria instrutora. Em muitos processos, por exemplo, há a informação de que os recursos foram aplicados em finalidade diversa da prevista, mas não há sequer a indicação de que tipo de despesa foi custeada, tampouco os documentos que embasaram as conclusões do Denasus.
81. Outro caso que corrobora as alegações dos gestores do FNS é o do TC Processo 000.330/2016-7, também de minha relatoria. Trata-se de Representação encaminhada ao TCU pelo Ministério Público Federal, baseada em três relatórios de auditoria do Denasus, noticiando possíveis irregularidades ocorridas na Secretaria Municipal de Saúde de São Paulo (SMS/SP) . Por meio de despacho (peça 18 do referido processo) , discordei da proposta de encaminhamento formulada pela SecexSP e determinei o retorno dos autos com vistas à adoção de medidas saneadoras. No referido despacho, consignei que o motivo da minha discordância era justamente o fato de três débitos de natureza distinta estarem, indiscriminadamente, recebendo tratamento semelhante. 
82. Diante disso, entendo que, conquanto não se tenha elementos para afirmar com total certeza que essas falhas são um problema generalizado nos processos originários de fiscalizações do do aludido departamento, as situações acima descritas, aliadas aos relatos dos gestores do FNS, são um forte indicativo nesse sentido e me parecem suficientes para que este Tribunal adote providências para evitar que elas continuem a ocorrer.
83. Assim, além de fixar entendimento sobre os pontos controvertidos mencionados ao longo deste processo, cabe expedir determinação ao Denasus para que adote providências com vistas a garantir que os processos encaminhados ao FNS com indicação de débito contenham todas as informações necessárias para a correta aplicação do entendimento firmado nestes autos, em especial: a origem dos recursos envolvidos (transferências obrigatórias "fundo a fundo" ou repasses voluntários, por meio de convênios ou instrumentos congêneres) ; a natureza da irregularidade (desvio de objeto ou de finalidade, recebimento indevido de repasse pelo ente, ou dano ao erário propriamente dito) ; e os documentos que embasaram as conclusões do seu relatório. 
84. A partir dessa determinação, será possível, em sede de monitoramento, investigar com maior profundidade o problema em questão, verificar se ele persiste e se foram adotadas providências para solucioná-lo. 
85. Dessa forma, considero pertinente determinar à SecexSaúde que, por meio de fiscalização, monitore o cumprimento das determinações feitas nestes autos. Na mesma ocasião, a referida unidade deverá avaliar os desdobramentos práticos da aplicação do entendimento aqui firmado, a fim de verificar se há necessidade de adaptações ou de providências adicionais para solucionar eventuais dificuldades que porventura tenham surgido com a sua implementação.
86. Por fim, com vistas a dar maior efetividade ao entendimento firmado nestes autos cabe determinar à Segecex que: i) oriente todas as unidade deste Tribunal responsáveis pela instrução de TCEs envolvendo recursos do SUS acerca da presente decisão; ii) em conjunto com a SecexSaúde e com as unidades envolvidas na elaboração do sistema e-TCE, avalie a viabilidade de inserir na referida ferramenta mecanismos que assegurem que as tomadas de contas especiais que envolvem esse tipo de recurso contenham as informações necessárias para a aplicação deste decisum; e iii) constitua grupo de trabalho, sob a coordenação da SecexSaúde para, no prazo de 60 (sessenta) dias, apresentar proposta normativa acerca dos entendimentos firmados nos autos.
Em virtude dos fundamentos expostos a parte dispositiva do decisum, que interessa para o deslinde do presente recurso, restou elaborada nos seguintes termos, verbis:
9.3. firmar os seguintes entendimentos acerca do tratamento que deve ser dado aos débitos relativos a recursos federais do Sistema Único da Saúde (SUS) transferidos "fundo a fundo" aos estados, municípios e ao Distrito Federal, em especial no que diz respeito à interpretação e à aplicação do art. 27 da Lei Complementar 141/2012:
9.3.1. o art. 27 da Lei Complementar 141/2012 refere-se exclusivamente aos débitos decorrentes de desvios de objeto ou finalidade, nos quais os recursos são aplicados em prol da sociedade, mas em objeto ou finalidade distintos do pactuado, não abarcando os casos de dano ao erário propriamente dito (como desfalques, desvios, malversação, superfaturamentos, realização de despesas sem a devida comprovação, etc.) ou de recebimento de recursos federais pelo ente de forma irregular;
9.3.2. com relação aos débitos decorrentes de desvio de objeto ou finalidade:
 (...) 
9.3.3. tratando-se de débito decorrente de dano ao erário propriamente dito, cabe ao gestor responsável pela irregularidade a obrigação de devolver os recursos, visto que, nessas situações, não há evidências de que eles tenham sido aplicados em prol de alguma finalidade pública, devendo a recomposição ser feita ao Fundo Nacional de Saúde, em respeito ao disposto no art. 2º, inciso VII, do Decreto 3.964/2001 combinado com o art. 33, § 4º, da Lei 8.080/1990; 
 (...) 
9.3.5. independentemente da origem do débito e do fundo que deve ser ressarcido:
9.3.5.1. os valores transferidos do Fundo Nacional de Saúde aos demais entes federativos constituem recursos federais, competindo ao Ministério da Saúde (mais especificamente, à Diretoria-Executiva do FNS, por força do art. 7ª, inciso VII, do Decreto 8.901/2016) a instauração de processos de Tomada de Contas Especial quanto a eles, e ao TCU o julgamento desses processos (Decisão 506/1997-TCU-Plenário e Acórdão 1426/2015-TCU-Plenário) ;
9.3.5.2. antes da instauração de tomada de contas especial por parte do Fundo Nacional de Saúde, deve ser esgotada a via administrativa de controle interno do Ministério da Saúde, haja vista o disposto no art. 23, § 1º, do Decreto 7.827/2012, que regulamenta a Lei Complementar 141/2012, sendo que, nos casos desvio de objeto ou finalidade, isso pode ser feito por meio do termo de ajuste sanitário (TAS) , instituído pela Portaria GM/MS 204/2007 e regulamentado mediante a Portaria GM/MS 2.046/2009;
9.3.5.3. esgotada a via administrativa de que trata o subitem anterior, o órgão de controle interno deve enviar a documentação necessária ao Fundo Nacional de Saúde para que, nos termos do Decreto 8.901/2016, Anexo I, art. 7º, VII, instaure tomada de contas especial, não cabendo esperar que o gestor local adote tal providência;
9.4. determinar ao Departamento Nacional de Auditoria do Sistema Único de Saúde (Denasus) que adote providências, e as informe ao Tribunal em até 60 (sessenta) dias, contados da ciência deste acórdão, com vistas a garantir que os processos encaminhados ao FNS com indicação débito contenham todas as informações necessárias para a correta aplicação do entendimento firmado nestes autos, em especial: a origem dos recursos envolvidos (transferências obrigatórias "fundo a fundo" ou repasses voluntários, realizados por meio de convênios ou instrumentos congêneres) ; a natureza da irregularidade (desvio de objeto ou finalidade, recebimento de repasse pelo ente de forma indevida, ou dano ao erário propriamente dito) ; e os documentos que embasaram as conclusões do seu relatório;
9.5. determinar à Segecex que: 
9.5.1. oriente todas as unidade deste Tribunal responsáveis pela instrução de processos que envolvem recursos oriundos do Sistema Único de Saúde acerca do entendimento firmado no item 9.3 da  presente decisão;
9.5.2. em conjunto com a SecexSaúde e com as unidades envolvidas na elaboração do sistema e-TCE, avalie a viabilidade de inserir na referida ferramenta mecanismos que assegurem que as tomadas de contas especiais que envolvem débitos relativos a recursos federais do Sistema Único da Saúde (SUS) transferidos "fundo a fundo" aos estados, municípios e ao Distrito Federal contenham as informações necessárias para a aplicação do entendimento ora firmado;
9.5.3. constitua grupo de trabalho, sob a coordenação da SecexSaúde, para, no prazo de 60 (sessenta) dias, apresentar proposta de ato normativo que verse sobre os entendimentos firmados nos autos;
9.6. recomendar ao FNS e ao Ministério da Saúde que, em conjunto, avaliem a conveniência e oportunidade de se criarem mecanismos para que os recursos provenientes de ressarcimentos originários de dano ao erário, causado por irregularidades como malversação, desvio, superfaturamento ou realização de despesas sem a correspondente comprovação, sejam, novamente, transferidos para o fundo de saúde ao qual foram originalmente repassados, em acréscimo às transferências regulares que o ente já receberia, informando a este Tribunal, no prazo de 60 (sessenta) dias, contados da ciência deste acórdão, as providências adotadas neste sentido;
9.7. determinar à SecexSaúde que, por meio de fiscalização, a ser incluída no plano de fiscalizações da unidade do próximo exercício e realizada até o final do primeiro trimestre de 2018, monitore o cumprimento do presente acórdão, ocasião em que deverá avaliar os desdobramentos práticos da aplicação dos entendimentos firmados no item 9.3 supra e seus subitens, a fim de verificar se as soluções adotadas foram suficientes para sanar todos os problemas identificados;
1.9. Verifica-se, de forma cristalina, conforme exposto no subitem 9.3.5.1. que os valores transferidos do Fundo Nacional de Saúde aos demais entes federativos constituem recursos federais, competindo ao Ministério da Saúde (mais especificamente, à Diretoria-Executiva do FNS, por força do que dispunha o art. 7ª, inciso VII, do Decreto 8.901/2016) a instauração de processos de Tomada de Contas Especial quanto a eles, e ao TCU o julgamento desses processos.
1.10. Nota-se que os Decretos 9.795/19 e 9.816/19, citados pelo recorrente, não modificaram a competência para instaurar processo de tomada de contas especial dos recursos do SUS. Veja o que dispôs o art. 7º, VIII, do anexo do Decreto 9.795/19, verbis:
Art. 7º  À Diretoria-Executiva do Fundo Nacional de Saúde compete:
 (...) 
VIII - instaurar processo de tomada de contas especial dos recursos do SUS alocados ao Fundo Nacional de Saúde.
Dessa forma, permanecem válidas todas as conclusões do Acórdão 1072/2017-TCU-Plenário sobre a competência do FNS.
1.11. Contudo, a parte dispositiva do Acórdão 1072/2017-TCU-Plenário determinou (subitem 9.3.5.2) que antes da instauração de tomada de contas especial por parte do Fundo Nacional de Saúde, deve ser esgotada a via administrativa de controle interno do Ministério da Saúde, haja vista o disposto no art. 23, § 1º, do Decreto 7.827/2012, que regulamenta a Lei Complementar 141/2012.
1.12. O TCU, ainda, complementou (item 9.4) ao determinar ao Departamento Nacional de Auditoria do Sistema Único de Saúde (Denasus) que adote providências com vistas a garantir que os processos encaminhados ao FNS com indicação débito contenham todas as informações necessárias para a correta aplicação do entendimento firmado nestes autos, em especial: a origem dos recursos envolvidos (transferências obrigatórias "fundo a fundo" ou repasses voluntários, realizados por meio de convênios ou instrumentos congêneres) ; a natureza da irregularidade (desvio de objeto ou finalidade, recebimento de repasse pelo ente de forma indevida, ou dano ao erário propriamente dito) ; e os documentos que embasaram as conclusões do seu relatório.
1.13. Do conjunto das determinações verifica-se que a TCE deve ser processada no âmbito do FNS. Todavia, ao analisar as ponderações do FNS não é difícil perceber que toda a estrutura de apuração de desvios e desfalques de recursos foi alocada no âmbito do Denasus. 
1.14. Dessa forma, embora entenda-se que compete ao FNS a instauração da TCE não se verifica empecilhos para que seja reformulada a determinação do acórdão recorrido e em linha com o já proposto pela unidade técnica (SeInfraUrb) que se encaminhe a determinação ao Departamento Nacional de Auditoria do SUS (Denasus) nos seguintes termos:
a) adote as providências, inclusive a instauração da tomada de contas especial, se for o caso, de modo a sanear a situação de paralisia das obras de construção de Unidades Básicas de Saúde nos bairros de Santa Rosa e Nova Vida em Pombal/PB, verificada pelo TCE da Paraíba;  
b) se for o caso da instauração da TCE, examine e proceda conforme o determinado no item 9.4 do Acórdão 1072/2017-TCU-Plenário, enviando ao FNS, para a devida abertura da TCE, toda a documentação com a indicação de débito e responsáveis, bem como os documentos pertinentes que embasaram as conclusões do relatório.
Em razão do exposto, entende-se que nos termos do Acórdão 1072/2017-TCU-Plenário compete, sim, a Diretoria Executiva do FNS a instauração da TCE, que deverá ocorrer após a correta apuração, pelo Denasus, das irregularidades, valores e responsáveis.  
Tal como proposto na instrução da SeInfraUrb (peça 4) , deixa-se de propor a remessa das informações à Fundação Nacional de Saúde e à Controladoria Geral da União (no que pertine às ações relacionadas às obras de esgotamento sanitário) , em razão de que essas instituições já detêm conhecimento das informações aqui reportadas e entende-se que, se for o caso, providenciarão a abertura da TCE devida.
CONCLUSÃO
Das análises anteriores, conclui-se que compete ao FNS a instauração da TCE e a apuração de eventuais desvios de recursos do SUS que, todavia, deverá ocorrer após a apuração a ser realizada pelo Denasus.
1.15. Com base nessas conclusões, propõe-se dar provimento parcial ao recurso, reformulando a determinação nos termos abaixo propostos.  
PROPOSTA DE ENCAMINHAMENTO
Ante o exposto, com fundamento no art. 48 da Lei 8.443/92, submetem-se os autos à consideração superior, propondo-se:
	a) conhecer do recurso e, no mérito, dar-lhe parcial provimento para, em substituição à determinação contida no item 1.7.1. do acórdão recorrido, determinar ao Departamento Nacional de Auditoria do Sistema Único de Saúde (Denasus) que adote as providências, inclusive a instauração da tomada de contas especial, de modo a sanear a situação de paralisia das obras de construção de Unidades Básicas de Saúde nos bairros de Santa Rosa e Nova Vida em Pombal/PB, verificada pelo TCE da Paraíba, e se for o caso de tomada de contas especiais, encaminhe toda a documentação ao FNS (indicação débito e responsáveis, bem como os documentos pertinentes que embasaram as conclusões do seu relatório) , para que este órgão promova a devida abertura da TCE, dando seguimento ao processo, conforme definido no Acórdão 1072/2017-TCU-Plenário;
	b) enviar cópia da deliberação, acompanhada do relatório e voto que a fundamentarem, desta instrução e da instrução de peça 4, para auxiliar o Denasus na apuração da situação sob discussão; 
	c) dar ciência do acórdão que for prolatado à recorrente e aos demais interessados, ressaltando-se que o relatório e o voto que o acompanharem podem ser consultados no endereço www.tcu.gov.br/acordaos, no dia seguinte ao de sua oficialização."
	É o Relatório.

não há.

Não atuou.

Representação. Irregularidades nas obras das Unidades Básicas de Saúde. SUS. Fundo Nacional de Saúde. Determinações. Pedido de Reexame. Conhecimento. Razões suficientes para alterar a determinação. Provimento parcial do recurso.

REPRESENTAÇÃO (REPR)

Secretaria de Recursos (Serur); Secretaria de Infraestrutura Hídrica, de Comunicações e de Mineração (SeinfraCOM).

Presentes os requisitos de admissibilidade do art. 48 da Lei 8.443/1992, c/c o art. 286 do Regimento Interno do TCU, conheço o ofício encaminhado pela Diretoria Executiva do Fundo Nacional de Saúde (DE/FNS) , à peça 15, como Pedido de Reexame interposto contra o Acórdão 8673/2019-TCU-Segunda Câmara, rel. Min. André Luís de Carvalho, que contém a seguinte determinação:
"1.7. Determinar:
1.7.1. ao Fundo Nacional de Saúde (FNS) que adote as medidas cabíveis para, efetivamente, resolver todas as falhas apontadas na presente representação, a partir da fiscalização realizada pelo TCE-PB no âmbito do Acórdão 02528/2018, e informe o TCU sobre o efetivo resultado de todas essas medidas, no prazo de até 180 dias contados da ciência desta deliberação;"
Em resumo, a diretoria do FNS alega que o Fundo não possui competência legal para atuar em relação à apuração de irregularidades, nem como controle primário, conforme preceitua o Decreto nº 9.795, de 17 de maio de 2019.
Explica que o FNS "apresenta-se como agente pagador dos recursos fundo a fundo, (...) apenas procedendo ao repasse quando recebe processo de pagamento originário das Secretarias finalísticas responsáveis pelas ações de saúde neste Ministério, e desde que haja disponibilização financeira para realização do repasse".
Argumenta que o FNS não dispõe de competência fiscalizatória para tanto, sendo que, no caso de Unidades Básicas de Saúde, o assunto deveria ser tratado pela Secretaria de Atenção Primária à Saúde (SAPS/MS) , "que é a área técnica, gestora e responsável pelo controle da Política de Atenção Básica no MS, com prerrogativa para o monitoramento de Sistemas de Informação da Atenção à Saúde e de Sistema de Monitoramento de Obras (SISMOB) ".
Constitui, portanto, objeto do presente recurso definir se o FNS tem competência para instaurar TCE e para apurar eventuais desvios de recursos do SUS.
No tocante à análise de mérito, adianto minha concordância integral com as análises e conclusões elaboradas pela Serur e constantes nos pareceres precedentes, razão pela qual as adoto como minhas razões de decidir, sem prejuízo de tecer os breves comentários a seguir.
Verifico que o assunto em discussão, relacionado à forma como devem ser tratadas eventuais irregularidades em recursos transferidos "fundo a fundo" no âmbito do SUS, foi discutido por esta Corte de Contas no âmbito do Acórdão 1072/2017-TCU-Plenário (relator Min. Bruno Dantas) , que fixou entendimento para orientar a atuação do controle interno e da secretaria do TCU em relação a tais recursos.
Reproduzo, por oportuno, trecho da referida decisão:
"9.3.2. com relação aos débitos decorrentes de desvio de objeto ou finalidade:
 (...) 
9.3.3. tratando-se de débito decorrente de dano ao erário propriamente dito, cabe ao gestor responsável pela irregularidade a obrigação de devolver os recursos, visto que, nessas situações, não há evidências de que eles tenham sido aplicados em prol de alguma finalidade pública, devendo a recomposição ser feita ao Fundo Nacional de Saúde, em respeito ao disposto no art. 2º, inciso VII, do Decreto 3.964/2001 combinado com o art. 33, § 4º, da Lei 8.080/1990; 
 (...) 
9.3.5. independentemente da origem do débito e do fundo que deve ser ressarcido:
9.3.5.1. os valores transferidos do Fundo Nacional de Saúde aos demais entes federativos constituem recursos federais, competindo ao Ministério da Saúde (mais especificamente, à Diretoria-Executiva do FNS, por força do art. 7ª, inciso VII, do Decreto 8.901/2016) a instauração de processos de Tomada de Contas Especial quanto a eles, e ao TCU o julgamento desses processos (Decisão 506/1997-TCU-Plenário e Acórdão 1426/2015-TCU-Plenário) ;
9.3.5.2. antes da instauração de tomada de contas especial por parte do Fundo Nacional de Saúde, deve ser esgotada a via administrativa de controle interno do Ministério da Saúde, haja vista o disposto no art. 23, § 1º, do Decreto 7.827/2012, que regulamenta a Lei Complementar 141/2012, sendo que, nos casos desvio de objeto ou finalidade, isso pode ser feito por meio do termo de ajuste sanitário (TAS) , instituído pela Portaria GM/MS 204/2007 e regulamentado mediante a Portaria GM/MS 2.046/2009;
9.3.5.3. esgotada a via administrativa de que trata o subitem anterior, o órgão de controle interno deve enviar a documentação necessária ao Fundo Nacional de Saúde para que, nos termos do Decreto 8.901/2016, Anexo I, art. 7º, VII, instaure tomada de contas especial, não cabendo esperar que o gestor local adote tal providência;
9.4. determinar ao Departamento Nacional de Auditoria do Sistema Único de Saúde (Denasus) que adote providências, e as informe ao Tribunal em até 60 (sessenta) dias, contados da ciência deste acórdão, com vistas a garantir que os processos encaminhados ao FNS com indicação débito contenham todas as informações necessárias para a correta aplicação do entendimento firmado nestes autos, em especial: a origem dos recursos envolvidos (transferências obrigatórias "fundo a fundo" ou repasses voluntários, realizados por meio de convênios ou instrumentos congêneres) ; a natureza da irregularidade (desvio de objeto ou finalidade, recebimento de repasse pelo ente de forma indevida, ou dano ao erário propriamente dito) ; e os documentos que embasaram as conclusões do seu relatório;"
Conforme se verifica, literalmente, no subitem 9.3.5.1., os valores transferidos do Fundo Nacional de Saúde aos demais entes federativos constituem recursos federais, competindo ao Ministério da Saúde (mais especificamente, à Diretoria-Executiva do FNS, por força do que dispunha o art. 7ª, inciso VII, do Decreto 8.901/2016) a instauração de processos de Tomada de Contas Especial quanto a eles, e ao TCU o julgamento desses processos.
No item 9.4, há a pertinente determinação ao Departamento Nacional de Auditoria do Sistema Único de Saúde (Denasus) para que assegure o provimento das informações necessárias à correta instrução do processo, e de eventual TCE, pelo FNS, uma vez que o Departamento possui a competência e os instrumentos para tanto. 
Em vista disso, não há o que reparar na deliberação encaminhada pelo relator a quo, pois, ao FNS compete a instauração da TCE, caso necessária, após a correta apuração, pelo Denasus, das irregularidades, dos valores e dos responsáveis.  
Ainda assim, com o mero objetivo de conferir maior clareza ao julgado, considero pertinente dar provimento parcial ao recurso, para que haja um ajuste no item 1.7.1. do Acórdão 8673/2019-TCU-Segunda Câmara, de forma a discriminar a participação do Denasus no esforço de saneamento das irregularidades apontadas, em harmonia com o decidido no Acórdão 1072/2017-TCU-Plenário.
	Ante o exposto, e em plena consonância com as bem fundamentadas conclusões da Secretaria de Recursos, VOTO para que seja adotada a minuta de acórdão que ora trago ao exame deste Colegiado.
TCU, Sala das Sessões Ministro Luciano Brandão Alves de Souza, em 27 de abril de 2021.
AROLDO CEDRAZ
Relator